【裁判字號】    97,上易,917
【裁判日期】    970627
【裁判案由】    詐欺
【裁判全文】
臺灣高等法院刑事判決                 97年度上易字第917號
上  訴  人  臺灣臺北地方法院檢察署檢察官
被      告  乙○○
上列上訴人因被告詐欺案件，不服臺灣臺北地方法院九十六年度
易字第三○一四號，中華民國九十七年三月十二日第一審判決（
起訴案號：臺灣臺北地方法院檢察署九十六年度偵續字第六一二
號），提起上訴，本院判決如下：
    主  文
上訴駁回。
    理  由
甲、公訴人公訴意旨略以：被告乙○○與真實姓名年籍不詳、自
    稱「郭勇志」之人共同意圖為自己不法之所有，明知被告於
    民國九十五年十月間起已陷於無資力狀態，無力清償借款，
    竟仍於同年月三十日，由被告簽發發票日為九十五年十一月
    三十日、付款人為臺北市第五信用合作社、帳號00000
    0000號、票號ＡＴ0000000號、面額新臺幣（下
    同）三十萬元之支票一紙，交由「郭勇志」在臺北市大安區
    ○○○路、和平東路口，向甲○○佯稱如以二十萬元投資房
    地產，可輕鬆獲利十萬元為由，並交付前揭支票以為擔保，
    使甲○○陷於錯誤，而交付現金二十萬元給「郭勇志」，「
    郭勇志」再將其中十萬元分交被告而朋分花用。至同年十一
    月三十日，被告、「郭勇志」等為免被告另行簽發之票號Ａ
    Ｔ0000000號支票退票，另共同意圖為自己不法之所
    有，由「郭勇志」邀集甲○○至臺北市第五信用合作社，向
    甲○○謊稱如不再借款二十萬元，即無法兌現票號ＡＴ00
    00000號支票云云，使甲○○陷於錯誤，再當場交付現
    金二十萬元給「郭勇志」，供「郭勇志」匯入被告所開立之
    帳號000000000號支票帳戶。嗣後票號ＡＴ000
    0000號支票兌現後，甲○○持有之票號ＡＴ00000
    00號支票仍因存款不足退票，經被告退回十五萬元後，甲
    ○○始知受騙。因認被告分別涉犯刑法第三百三十九條第一
    項之詐欺罪嫌云云。
    而公訴人認被告涉犯刑法第三百三十九條第一項詐欺取財罪
    嫌，無非以告訴人甲○○之指訴、臺北市第五信用合作社九
    十六年三月三十日函文、票號ＡＴ0000000  號支票
    ，及被告所為坦認伊簽發票號ＡＴ0000000號支票交
    由「郭勇志」票貼，而伊於九十五年十一月三十日無力支付
    票款，資金亦未到位之供述為其論據。
乙、上訴人上訴意旨略以：
  一、告訴人對於被告交付律師證書之時間及地點，或因記憶不
      清而有不同證述，惟告訴人對於被告係在邀告訴人投資前
      即交付已遭除名之律師證書一情，其指訴並無二致，被告
      施用詐術行為，應可認定，則告訴人因此認定被告有資力
      返還投資款而同意出資，實係陷於錯誤，即與刑法詐欺罪
      之構成要件合致，原審因告訴人證述前後差異而認其指訴
      全無足採，尚嫌率斷。
  二、證人廖德貴亦證述被告與郭勇志在邀告訴人投資時，確係
      向告訴人表明係律師身分，並提出律師證書等語，與告訴
      人指訴互核一致，是告訴人指訴，實與事實相符，原審認
      定，應有誤會。
丙、被告答辯部分：
    訊據被告乙○○堅決否認犯罪，辯稱：告訴人是不動產專業
    ，郭勇志不可能以投資不動產欺騙告訴人；被告於現金、支
    票交付時並無接觸告訴人，亦不清楚郭勇志向誰借錢；為換
    回三十萬元支票註銷，告訴人稱要購買不動產，被告始交付
    存摺、印鑑等證件，而告訴人稱支票、現金交付時間亦與證
    人廖德貴證述矛盾，被告實屬冤枉等語。
丁、程序部分：
  一、證據清單：
      證據一：被告乙○○供述（偵訊、原審、本院）。
      證據二：證人甲○○證述（警詢、偵訊、原審、本院）。
      證據三：證人施艾伶證述（原審）。
      證據四：證人廖得貴證述（原審）。
      證據五：臺北市第五信用合作社九十六年三月三十日北市
              五信社營字第○八九號函。
      證據六：ＡＴ0000000號號支票影本暨退票理由單
              。
      證據七：被告提出之甲○○名片一紙、物件表。
      證據八：被告庭呈之簽收單據。
      證據九：臺灣票據交換所九十七年一月八日臺票總字第○
              九七○○○○○五六號函。
      證據十：律師懲戒資料一紙。
  二、證據能力認定：
  (一)、本件證據一被告之供述，被告並未主張無證據能力；另證
      據二至證據十除警訊筆錄外，分別符合刑事訴訟法第一百
      五十九條之一、第一百五十九條之四之傳聞法則之例外規
      定，而均得作為本件之證據。
  (二)、次按被告以外之人於審判外之陳述，雖不符前四條之規定
      ，而經當事人於審判程序同意作為證據，法院審酌該言詞
      陳述或書面陳述作成時之情況，認為適當者，亦得為證據
      ；又當事人、代理人或辯護人於法院調查證據時，知有第
      一百五十九條第一項不得為證據之情形，而未於言詞辯論
      終結前聲明異議者，視為有前項之同意，刑事訴訟法第一
      百五十九條之五第一項、第二項分別定有明文。
      查證據二：證人甲○○於警詢時之陳述，雖屬被告以外之
      人於審判外之言詞陳述，惟被告乙○○未於本院言詞辯論
      終結前就相關證據無證據能力，聲明異議，依上開規定，
      即視為同意於審判程序作為證據，復經本院審酌陳述作成
      時之情況，認為適當，而認得作為本件之證據。
戊、本院認為被告無罪之理由：
  一、按犯罪事實應依證據認定之，無證據不得推定其犯罪事實
      ；又不能證明被告犯罪者，應諭知無罪之判決，刑事訴訟
      法第一百五十四條、第三百零一條第一項分別定有明文。
      次按事實之認定，應憑證據，如未能發現相當證據，或證
      據不足以證明，自不能以推測或擬制之方法，以為裁判基
      礎；又認定不利於被告之事實，須依積極證據，苟積極證
      據不足為不利於被告事實之認定時，即應為有利於被告之
      認定，更不必有何有利之證據（參見最高法院四十年臺上
      字第八六號及三十年上字第八一六號判例）。
      再按刑事訴訟上證明之資料，無論其為直接或間接證據，
      均須達到通常一般之人均不致有所懷疑，而得確信其為真
      實之程度，始得據為有罪之認定，若關於被告是否犯罪之
      證明未能達此程度，而有合理懷疑之存在，致使無從形成
      有罪之確信，根據「罪證有疑，利於被告」之證據法則，
      即不得遽為不利被告之認定（參見最高法院二十九年上字
      第三一０五號、七十六年台上字第四九八六號判例）。
      又按告訴人之告訴係以使被告受刑事追訴為目的，是其陳
      述是否與事實相符，仍應調查其他證據以資審認，必被害
      情形無瑕可擊，而就其他方面調查，又與事實相符，始足
      為判決之基礎。另被害人在公訴程序中固具有證人適格，
      然被害人與一般證人不同，其與被告處於絕對相反之立場
      ，其陳述之目的，在使被告受刑事訴追處罰，內容未必完
      全真實，證明力自較一般證人之陳述薄弱，仍須有補強證
      據以擔保其指證、陳述之真實性，始得採為斷罪之依據（
      最高法院九十四年度台上字第三三二六號判決意旨參照）
      。
  二、查本件告訴人所持以向銀行提示而遭退票之發票日九十五
      年十一月三十日、付款人臺北市第五信用合作社、帳號0
      00000000號、票號ＡＴ0000000號、面額
      三十萬元之支票一張，確係被告所開立，而於九十五年十
      一月三十日，被告所開立之帳號000000000號支
      票帳戶，亦有二十萬元之款項匯入等情，業據告訴人指訴
      明確，並有上開支票、臺北市第五信用合作社活期儲蓄存
      款交易明細表等件附卷可證，復為被告所不爭執，堪信為
      真實。另告訴人就本件分別為如下之指述：
  (一)、其先於九十六年十二月一日警詢時證稱：九十五年十月三
      十日「郭勇志」介紹伊認識被告，問伊要不要投資房子，
      說需要現金二十萬元，會獲利十萬元，之後會給伊本金加
      上利潤共三十萬元，九十五年十月三十日十二時左右，伊
      將現金二十萬元交給被告，被告開立面額三十萬元支票（
      票號ＡＴ0000000）給伊（見九十六年度偵字第六
      一五八號卷第五頁、第六頁）；伊係在九十五年十月三十
      日十二時在復興南路、和平東路口交付現金二十萬元給被
      告等語（見九十六年度偵字第六一五八號卷第六頁）
  (二)、於九十六年四月九日檢察官訊問時結證稱：伊於九十五年
      十月三十日在和平東路、復興南路口交現金二十萬元給被
      告，被告當場交給伊三十萬元的支票（見九十六年度偵字
      第六一五八號卷第二十九頁）；「（問：你在九十五年十
      一月三十日匯二十萬元到被告的戶頭？）是。我拿現金給
      『郭勇志』，由『郭勇志』交給他，我不知道郭某是匯款
      或直接拿現金給被告」；跳票後，伊請『郭勇志』聯絡被
      告，被告在五信交給伊十五萬五千元之支票；「（問：你
      為何要借錢給他？）因為他們要去投資房地產，錢不夠才
      跟我借」等語（見九十六年度偵字第六一五八號卷第三十
      頁）。
  (三)、於九十六年四月二十五日檢察官訊問時結證稱：「（問：
      何時給二十萬元給被告？）九十五年十月間在和平東路、
      復興南路。我的錢是交給『郭勇志』，他拿被告的支票來
      ，他有打電話給被告，叫我跟他確認，我之前都沒有跟被
      告見過面」，「（問：你在九十五年十二月一日提示三十
      萬元支票，為何又借他錢？）當天『郭勇志』打電話跟我
      說，被告只準備了十萬元，還不夠二十萬元，叫我先代墊
      二十萬元給他去過票，我才又交了二十萬元給『郭勇志』
      去匯款，我有打電話去問銀行，銀行說二十萬元有匯進去
      。後來我再打電話問銀行，但是銀行說只有說的二十萬元
      進來．．．」；「（問：之前都不認識被告，為何會借他
      錢？）因為『郭勇志』有替被告背書，而且被告還是個律
      師」（見九十六年度偵字第六一五八號卷第三十八頁）。
  (四)、於九十六年九月二十日檢察官訊問時證稱：九十五年十月
      三十日「郭勇志」向伊謊稱與被告一起投資房地產，當天
      向伊拿了二十萬元的現金投資，並交付伊一張被告的三十
      萬元支票，其中十萬元是獲利所得；隔天被告與伊見面，
      說他有拿到錢，把他的律師執照資料給我，結果被告在十
      一月三十日來找伊，說他戶頭錢不夠，三十萬元的支票軋
      進去會跳票，要伊再借他二十萬元，因為伊已經提示票據
      ，所以當天相信被告的話，將二十萬元匯到被告之支票帳
      戶，結果被告將之領走挪為他用，伊的支票也沒有領到錢
      ，後來發現投資房地產的事根本是假的（見九十六年度偵
      續字第六一二號卷第十頁、第十一頁）；「（問：何人要
      求你匯款二十萬元？）被告在我匯款當天上午打電話給我
      ，我忘記是那一支手機，說他的存款不夠會跳票，要我先
      匯二十萬元，之前『郭勇志』已向我提過要求我匯款，我
      是接到被告的電話才確認此事，並將錢匯入被告的戶頭，
      單憑『郭勇志』講，我不會匯錢。」、「（問：當天有無
      他人在場？）沒有」（見九十六年度偵續字第六一二號卷
      第十一頁）；『郭勇志』交給伊支票隔天，被告有來找伊
      ，除了提供伊手上的資料外，當天並有提到房地產的事，
      伊有證人可證明（見九十六年度偵續字第六一二號卷第十
      二頁）。
  (五)、於原審九十六年十二月十三日準備程序時供稱：九十五年
      九月份時伊就因為「郭勇志」的介紹見過被告，被告說他
      是律師，資格很好，說要買房子，而伊在管理顧問公司上
      班，剛好三重有房子，伊才介紹伊的房子給被告買，那時
      候伊就拿到被告之律師證書及身分證影本，還有扣繳憑單
      ，上面有執業所得，伊並不知道被告律師資格有被註銷。
      九十五年十一月三十日之二十萬元是被告打電話叫伊補進
      去的，「郭勇志」好像也有跟伊說，這部分伊之記憶有一
      點模糊（見原審卷第二十二頁正反面）；「郭勇志」交給
      伊支票隔天，廖得貴有陪同伊與被告見面，被告並交給伊
      律師證書等證件（見原審卷第二十二頁反面）。
  (六)、於原審九十七年一月九日審理程序時證稱：伊係在九十五
      年八、九月間透過「郭勇志」之介紹認識被告，「郭勇志
      」、被告均告知伊被告是律師，被告並出示他的律師證書
      及繳稅證明、身分證、「三蘆專利法律事務所所長」名片
      ；剛開始「郭勇志」說伊有投資房地產的案件，希望伊可
      以出資，可以有十萬元的獲利，「郭勇志」並說這個案件
      被告也會參與其中，且會開立被告的票據作為擔保，伊想
      律師不會為了三十萬元跑掉，所以交了二十萬元給「郭勇
      志」，「郭勇志」就把被告的支票交給伊，被告也有承認
      票是他開立的（見原審卷第四十四頁）；伊在「郭勇志」
      交支票之前，約九十五年九月份左右，在三重的泡沫紅茶
      店，當面確認被告是否有投資，那時還有廖得貴在場，當
      場被告有出示證件，事後再影印給伊（見原審卷第四十四
      頁正反面）；事後伊有打電話給被告，被告有承認拿到二
      十萬元，並有投資二十萬元房地產的事，也有確認支票是
      他開立的（見原審卷第四十四頁反面）；票到期的那天是
      「郭勇志」對伊說被告帳戶內的存款不夠，被告說他要負
      責十萬元，郭勇志負責二十萬元，郭勇志說他也沒有錢，
      這張票一定會跳，「郭勇志」說完伊有打電話給被告，被
      告說他十萬元已經準備好了，若伊把錢存進去，這三十萬
      元就可領到，伊想至少伊可以先拿到十萬元，被告之後再
      開二十萬元的票給伊就好，但伊存入二十萬元後，伊問銀
      行襄理，銀行襄理說只有伊的二十萬元到位，三十萬元的
      票無法兌領，後來還被人領走了五萬元（見原審卷第四十
      五頁）；當天（應為九十五年十一月三十日）的二十萬元
      是伊把錢交給「郭勇志」，應該是「郭勇志」電匯進去的
      （見原審卷第四十六頁）；伊於九十五年十一月三十日當
      天一大早就有跟銀行施艾伶襄理說存入二十萬元的事情（
      見原審卷第四十八頁）；伊與廖得貴同時與被告見面的時
      間只有在九十五年九月間，就是在泡沫紅茶店的那次而已
      （見原審卷第四十八頁反面、第四十九頁）；伊是（九十
      五年十一月三十日）一大早就找施艾伶襄理，告訴她伊會
      匯入二十萬元，請她特別幫伊注意這張三十萬元的票，讓
      錢不要被領走，整個早上伊都有和施襄理聯絡有二十萬元
      要進被告帳戶（見原審卷第五十頁反面）。
  (七)、於原審九十七年二月二十日審理程序時證稱：九十五年十
      一月三十日當天早上十點還是十一點，「郭勇志」有跟伊
      提到提到這張三十萬元的票可能會跳，叫伊先準備錢，伊
      說為何伊要準備錢，票本來就是應該要過，這部分請他去
      跟被告說，後來伊以為錢有存進去，就去銀行，伊想說至
      少可以拿到十萬元，結果到現場，只有「郭勇志」到，伊
      問銀行，銀行跟伊說因為帳戶裡沒有錢，支票會跳票，後
      來「郭勇志」跟伊說，叫伊最好準備二十萬元，其餘的錢
      被告會存入，這樣至少伊可以拿回來十萬元（見原審卷第
      一○四頁）；一開始伊去銀行是因為「郭勇志」跟伊說被
      告有帶現金去，伊準備去向被告拿現金，支票就讓它跳票
      ，所以當時伊沒有帶錢去銀行，結果被告並沒有出現，「
      郭勇志」說要被告準備十萬元，要伊出二十萬元，至少伊
      可以拿回來十萬元，但伊不理「郭勇志」就離開銀行了，
      後來是因為「郭勇志」一直說被告真的有準備十萬元，要
      伊存入二十萬元，二十萬元的部分再請被告開票就好，所
      以伊才去補錢的等語（見原審卷第一○四頁反面、第一○
      五頁）。
      觀諸上開告訴人多次所為之證述，有關告訴人於九十五年
      十月三十日交付二十萬元，同時取得被告所開立之票號Ａ
      Ｔ0000000號支票之時間、地點、對象，其先於九
      十六年十二月一日警詢、九十六年四月九日檢察官訊問時
      ，證稱伊係在和平東路、復興南路口親自交付款項給被告
      ，而由被告親自交付該張三十萬元之支票給伊；嗣於九十
      六年四月二十五日檢察官訊問之後，則均為伊係交付現金
      給「郭勇志」，由「郭勇志」交付被告所開立之支票，然
      而伊有透過電話與被告確認之證述。而告訴人究係交付現
      金予何人，又係何人交付支票，告訴人實無誤認之可能，
      惟此部分之證述告訴人竟有不同，是告訴人之指訴是否全
      然符合真實，本非無疑。再者，告訴人一再指訴係因被告
      曾提出律師證書、報稅資料等取信於伊，伊誤信被告身為
      律師不會跳票始同意借予款項云云，惟有關被告出示律師
      證書等資料之時間，告訴人先於九十六年九月二十日檢察
      官訊問時證稱：九十五年十月三十日伊自「郭勇志」手中
      取得三十萬元支票之隔日，被告與伊見面，並把他的律師
      證書等資料交給伊云云，於原審行準備程序並確認係證人
      廖得貴陪同伊與被告一同見面；另於同次原審準備程序時
      復供稱於九十五年九月份，因被告要買伊的房子，那時伊
      就取得被告之律師證書等資料；再於九十七年一月九日原
      審審理時，復證稱九十五年九月間伊係在三重的泡沫紅茶
      店取得被告之律師證書等資料，當時證人廖得貴在場，告
      訴人並表示伊與證人廖得貴同時與被告見面之時間只有該
      次而已，從而，有關告訴人取得被告律師證書資料之時間
      、證人廖得貴於告訴人取得面額三十萬元支票之隔日即九
      十五年十一月一日是否有陪同告訴人與被告見面，告訴人
      先後證述已有不一；又告訴人於原審審理聲請傳訊證人廖
      得貴欲佐證其指訴屬實，惟據證人廖得貴於原審九十七年
      二月二十日審理時證稱：九十五年九、十月間，伊有陪同
      告訴人與被告見面，是在三重，有去看房子，也有在泡沫
      紅茶店，當時「郭勇志」介紹被告說他是律師，說這個律
      師要投資房子，當時被告也在場，問說我們四個人是否可
      以幫他出頭期款，在三重泡沫紅茶店的時候，我們這邊拿
      出現金二十萬元，當場不知道是被告還是「郭勇志」當場
      拿出一張三十萬元的票出來，當時我、郭勇志、乙○○、
      甲○○都在，說若我們投資二十萬元，就可以獲利十萬元
      ，那時被告有提出名片、律師證書等語（見原審卷第一○
      ○頁正反面、第一○三頁），針對告訴人交付二十萬元現
      金、取得三十萬元支票之經過，證人廖得貴所敘述之情節
      與告訴人所描述者，亦有不同，況依被告辯稱：告訴人事
      後說要介紹不動產買賣，所以騙我出這些執照，於九十五
      年十二月六日收受我的健保卡、身分證、存摺、印章等證
      件，並說拿律師執照可以讓銀行多貸一點，我才於事後交
      給他等語，綜合以觀，告訴人所指述係被告與「郭勇志」
      一同以投資不動產為由，並利用被告曾有之律師身分詐騙
      伊交付二十萬元之指訴，尚難遽認係事實。
  三、次查，關於九十五年十一月三十日被告帳戶內匯入二十萬
      元之經過，告訴人於九十六年九月二十日檢察官訊問時證
      稱：「問：何人要求你匯款二十萬元？）被告在我匯款當
      天上午打電話給我，我忘記是那一支手機，說他的存款不
      夠會跳票，要我先匯二十萬元，之前『郭勇志』已向我提
      過要求我匯款，我是接到被告的電話才確認此事，並將錢
      匯入被告的戶頭，單憑『郭勇志』講，我不會匯錢。」、
      「（問：當天有無他人在場？）沒有」（見九十六年度偵
      續字第六一二號卷第十一頁）；另於原審九十七年一月九
      日審理時證稱：九十五年十一年三十日票到期的那天，「
      郭勇志」對伊說被告帳戶內的金額不夠，被告說他要負責
      十萬元，「郭勇志」負責二十萬元，「郭勇志」說他也沒
      有錢，這張票一定會跳，「郭勇志」說完伊有打電話給被
      告，被告說他十萬元已經準備好了，若伊把錢存進去，這
      三十萬元就可領到等語，所以伊才匯入二十萬元等語（見
      原審卷第四十五頁），除了告訴人究係主動以電話與被告
      確認款項不足，抑或是被動接獲被告電話要求匯入二十萬
      元一節，存有差異外；另據證人廖得貴於原審九十七年二
      月二十日審理時證稱：九十五年十一月三十日，「郭勇志
      」找伊和告訴人去銀行，說當天錢進來，可以直接領錢，
      所以伊和告訴人、「郭勇志」陸續到銀行，後來下午二、
      三點的時候，被告有打電話給「郭勇志」說他帳戶內還欠
      多少錢，請「郭勇志」先匯進去，其他不夠的他會把錢補
      足，因為當時伊和「郭勇志」、告訴人都在銀行門口，所
      以伊知道被告打電話之事，後來告訴人就存入二十萬元，
      但後來部分的錢被人家錢領走，三十萬元支票還是跳票等
      語（見原審卷第一○一頁、第一○二頁），而告訴人對於
      證人廖得貴所為上開證詞，並不表爭執，依此，則告訴人
      究竟是否有親自與被告以電話聯絡，因而得知被告帳戶內
      款項不足之事，或是純由「郭勇志」代為告知被告僅能負
      責十萬元，故請求告訴人匯入二十萬元？亦有疑問。況在
      原審九十七年二月二十日審理時，證人廖得貴證稱：有關
      九十五年十一月三十日其與告訴人、「郭勇志」一同在銀
      行門口，故得知被告致電「郭勇志」告以帳戶款項不足一
      事，暨告訴人於同日審理時所為上開證詞，均係「郭勇志
      」告知告訴人及廖得貴二人，被告即使有告知帳戶款項可
      能不足之事，亦係與「郭勇志」聯絡，並非親自告知告訴
      人請其匯款，反而是「郭勇志」一再向告訴人表明請其匯
      入二十萬元之意，此與告訴人前揭所為曾與被告聯繫、由
      被告請求其匯款一節，容有出入。從而，告訴人所指：伊
      有與被告聯絡，係被告告知定會存入十萬元，不足之二十
      萬元請伊幫忙補足，伊才匯入二十萬元云云，亦難信為真
      實。
  四、另依告訴人指稱：伊於九十五年十一月三十日當天一大早
      就有跟銀行施艾伶襄理說伊會匯入二十萬元之事，請她特
      別幫伊注意這張三十萬元的票，避免錢被領走，整個早上
      伊都有和施襄理聯絡有二十萬元要進被告帳戶云云（見原
      審卷第四十八頁、第五十頁反面）。惟證人施艾伶於原審
      審理時證稱：伊擔任臺北市第五信用合作社之出納課長，
      告訴人於九十五年十一月三十日晚上銀行下班後，約莫晚
      上六點左右，打電話過來說她有一筆錢匯過來，因有問題
      ，要求凍結那筆錢，但因她沒有提出什麼東西證明，銀行
      沒有辦法作處理；九十五年十一月三十日當天告訴人並沒
      有在上班營業時間打電話來；「（問：她《告訴人》有沒
      有說存二十萬是因為要領票款？）沒有印象」等語（見原
      審卷第九十七頁正反面）。是依證人施艾伶所述，告訴人
      根本未在九十五年十一月三十日銀行營業時間致電與其聯
      繫，僅在九十五年十一月三十日晚上六點左右，始撥打電
      話至銀行希冀凍結被告帳戶內之款項，告訴人所稱伊於九
      十五年十一月三十日整個早上都在與施艾伶聯絡，告知施
      艾伶伊即將匯入二十萬元，請其幫忙注意三十萬元之支票
      ，該二十萬元不得讓他人領取等情，亦非事實。況告訴人
      於原審九十七年二月二十日審理時，證稱：「郭勇志」於
      九十五年十一月三十日早上十點、十一點就告訴伊被告帳
      戶款項不足，可能會跳票，要伊準備錢，但伊不願意，也
      沒有帶錢到銀行，伊離開銀行後，是因為「郭勇志」一直
      保證，伊才交付二十萬元等語；參以證人廖得貴前述所為
      伊和告訴人於九十五年十一月三十日下午二、三點至銀行
      時，聽聞被告打電話給「郭勇志」告知帳戶款項不足之事
      ，後來告訴人才匯款之證詞；再佐以證人施艾伶庭呈之匯
      入明細查詢（見原審卷第一一四頁）顯示被告支票帳戶係
      於九十五年十一月三十日下午三時五分許始存入二十萬元
      ；告訴人實不可能自九十五年十一月三十日早上即持續與
      證人施艾伶聯絡將匯款二十萬元入被告帳戶之事，是告訴
      人就此部分之陳述亦屬不實。
  五、告訴人手中所持有之票號ＡＴ0000000號、面額三
      十萬元之支票，雖為被告所開立，惟被告辯稱：係「郭勇
      志」向伊借票，伊順便請「郭勇志」幫伊調現十萬元，即
      該張票款伊負責十萬元，「郭勇志」須負責二十萬元，伊
      並不知道「郭勇志」係向告訴人調現等語。衡情現今商業
      社會，朋友間借票，或以客票向他人調借現金時有所聞，
      故被告上開辯稱尚非絕不可能。雖被告前揭開立之支票終
      未能兌現，然被告未能匯足款項之原因容有多端，可能僅
      係一時財務調度困難無法籌措款項而已；參以被告係於九
      十六年三月十六日其票據始拒絕往來，自九十一年六月二
      十九日之後至九十五年十一月五日為止，被告並無任何退
      票紀錄，此有臺灣票據交換所九十七年一月八日台票總字
      第○九七○○○○○五六號函文一紙在卷可證（見原審卷
      第七十八頁至第八十四頁），是在被告開立系爭面額三十
      萬元之支票予「郭勇志」持以向他人借款時，亦無證據可
      證明被告已陷於無資力，而故意開立票據向他人詐借款項
      ，自難遽認「郭勇志」交予告訴人之前揭支票日後不獲兌
      現，即認被告有詐騙告訴人之行為。
  六、又在被告所開立之票號ＡＴ0000000號、面額三十
      萬元支票跳票後，於九十五年十二月一日，被告為解決票
      款之事，即與「郭勇志」相約見面，此時告訴人亦出現，
      被告知悉告訴人為貸予款項之人時，即開立面額十五萬三
      千元之現金支票予告訴人，使得告訴人得以立即提領十五
      萬三千元（扣除告訴人收受支票時同時給付被告現金三千
      元，告訴人實際取得十五萬元），同時並再開立另一張十
      五萬五千元之支票予告訴人等情，業據被告供陳明確，且
      為告訴人所不爭執，於本院審理時亦稱：十五萬三千元之
      支票有兌現等語；而被告所開立之帳號00000000
      0號支票帳戶，於九十五年十一月三十日兌領另紙面額五
      萬元之支票後，帳戶餘額為十五萬三千八百四十一元，此
      參臺北市第五信用合作社支票存款交易明細表之記載即明
      （見九十六年度偵字第六一五八號卷第二十五頁至第二十
      七頁）；益徵被告應無詐騙告訴人之故意，否則應會繼續
      將上開剩餘之款項提領一空，且無須再於支票跳票隔日立
      即開立現金支票十五萬三千元予告訴人。
      另被告之所以會再開立面額分別為十五萬三千元、十五萬
      五千元之支票交付告訴人，係以十五萬三千元（告訴人實
      際領回十五萬元）之支票先支付告訴人於九十五年十一月
      三十日匯入被告帳戶內二十萬元中之十五萬元，另因告訴
      人匯入之二十萬元中，有五萬元遭被告另外簽發用以支付
      車款之支票提示兌領，是被告始另外再開立面額十五萬五
      千元之支票，支付被提領之五萬元以及伊先前請「郭勇志
      」向告訴人調借之十萬元，其餘五千元則係對告訴人之補
      償，此業據被告供陳在卷，並有前揭支票存款交易明細表
      可佐；而告訴人除此之外，並無再自被告或「郭勇志」處
      再獲得任何擔保，復為告訴人所自陳，則在九十五年十二
      月一日告訴人與被告、「郭勇志」解決兩造間之債務時，
      告訴人僅自被告處獲得十五萬元之現金、十五萬五千元之
      支票擔保，距離其業已支付之四十萬元，尚有近十萬元之
      差距，由此可知，被告所稱伊原本即以其簽發之面額三十
      萬元支票，取得十萬元之現金，其餘二十萬元係「郭勇志
      」應負責等語，尚非子虛，告訴人對於此點或應知悉，否
      則其焉有可能不向被告請求全額款項補償、而甘冒十萬元
      之損失乎？至於九十五年十一月三十日被告之支票帳戶雖
      有另一紙票號ＡＴ0000000號支票、面額五萬元之
      支票提示兌現，被告亦不否認該紙支票係伊簽發用以支付
      車款，然而「郭勇志」因向被告借票使用其中之二十萬元
      ，本須於支票發票日屆至時存入二十萬元，被告與「郭勇
      志」相互約定存入各自應負責之款項，尚無何詐騙之意圖
      ，至於「郭勇志」係如何取得該二十萬元，本非被告所得
      知悉，本案尚無其他證據得以證明係被告要求告訴人於九
      十五年十一月三十日存入二十萬元至被告支票帳戶內，是
      公訴人主張被告係為免該紙五萬元之支票退票，始詐騙告
      訴人再存入二十萬元，亦無所據。
  七、告訴人手中確實持有被告之律師證書、身分證影本、健保
      卡影本、中華民國九十四年度綜合所得稅結算申報書、九
      十四年度綜合所得稅結算稅額繳款書等資料，業經被告坦
      認，並據告訴人指訴屬實，且被告之律師資格業已於八十
      六年十二月二十日遭到除名確定等情，復為被告所不爭執
      ，且有律師懲戒資料一紙在卷可證（見原審卷第一一五頁
      ），均堪信為真實。惟交付律師證書之原因，被告曾於原
      審審理時供稱：九十五年九月初，告訴人要介紹她在三重
      之房子給伊，可能是在該段期間告訴人拿到律師證書等語
      （見原審卷第一○九頁反面），被告並提出告訴人之名片
      一紙、物件表等以實其說（見九十六年度偵續字第六一二
      號卷第十八頁）；而於九十五年九月間，告訴人確實有房
      子在三重欲出賣予被告，被告並有與告訴人、證人廖得貴
      去看過房子等情，業據告訴人、證人廖得貴於原審審理時
      證述屬實（見原審卷第四十八頁、第一○○頁）；再參以
      告訴人曾於原審行準備程序時供述：於九十五年九月間，
      「郭勇志」持被告所開立之支票向伊借款之前，伊即已拿
      到被告之律師證書影本等語，則被告上開所辯關於告訴人
      之所以取得其律師證書影本之緣由，尚非所據。告訴人對
      於取得被告律師證書影本雖有異於被告辯解之指訴，惟告
      訴人前後指訴不一，前已敘及，是尚難認告訴人所述經過
      較為可採，被告辯稱其交付律師證書影本係因房屋買賣，
      且係在九十五年十月三十日告訴人取得被告所簽發之面額
      三十萬元支票之前，則雖被告明知其律師資格已遭除名，
      仍出示律師證書影本使人誤信其仍有律師資格，易使人對
      其之信用及資力有較高之評價，因而產生錯誤判斷，其所
      為雖容有可議之處，然在無足夠積極證據得以證明被告與
      「郭勇志」以投資不動產為由詐騙告訴人交付現金二十萬
      元、再以帳戶款項不足欲兌現支票另詐騙二十萬元之前提
      下，被告即使對外持續塑造其律師之形象，亦不得以此遽
      以認定與告訴人先後二次交付二十萬元之詐騙有何關聯。
      另外，被告之身分證影本、健保卡影本、九十四年報稅資
      料等影本，係於九十五年十二月六日、即面額三十萬元之
      支票不獲兌現後始由被告交付予告訴人，此業據被告供陳
      明確，並有被告所庭呈之簽收單據可證（影本附於原審卷
      第七十二頁），且被告尚供稱係為委託告訴人辦理貸款始
      交付上開文件，是以被告身分證影本、健保卡影本、九十
      四年報稅資料等影本之交付，亦與告訴人前後二次交付二
      十萬元現金無涉；再者，苟被告原即欲詐騙告訴人，當極
      力掩飾其真實身分，又焉會提供真實資料予告訴人，使告
      訴人於日後有訴追之可能乎？此在在均與一般詐欺之犯行
      不符合。
  八、按刑事訴訟法第一百六十一條已於民國九十一年二月八日
      修正公布，其第一項規定：檢察官就被告犯罪事實，應負
      舉證責任，並指出證明之方法。因此，檢察官對於起訴之
      犯罪事實，應負提出證據及說服之實質舉證責任。倘其所
      提出之證據，不足為被告有罪之積極證明，或其指出證明
      之方法，無從說服法院以形成被告有罪之心證，基於無罪
      推定之原則，自應為被告無罪判決之諭知（最高法院九十
      二年台上字第一二八號判例參照）。
      又同法第一百六十三條亦在同時一併修正，證據調查應以
      當事人為主，法院為輔，而僅具補充及輔助地位，該條第
      二項前段規定，法院為發現真實，「得」依職權調查證據
      ，舊規定則係「應」依職權調查證據，則是否補充介入調
      查，成為法院職權裁量事項，非謂負有調查之義務，檢察
      官舉證責任始終存在，倘檢察官未能善盡實質的舉證責任
      ，法院以被告犯罪不能證明而為無罪判決時，如檢察官僅
      以法院未作補充介入調查為唯一理由而提起上訴，其上訴
      即非有理。至同條第二項但書係立法部門自提修正草案，
      為司法院研擬草案內容所無，惟自刑事訴訟法責成檢察官
      負擔實質的舉證責任以後，法院發見真實釐清案情之查證
      義務，較德國刑事訴訟法要求該國法官應盡其澄清義務之
      程度為輕，被告受無罪推定，檢察官舉證責任不因第二項
      有但書之規定而得以減免。是該條第二項但書所指事項，
      應均以有利於被告之考量方得為之，否則，對檢察官未盡
      實質舉證責任之案件，竟要求法院接續依職權調查不利於
      被告之證據，豈非形同糾問，殊與修法本旨有違（參見朱
      石炎著，刑事訴訟法上第一八四頁至第一八六頁）。
      本件檢察官就不利於被告之證據部分應負實質舉證責任，
      惟所舉較積極之證據僅告訴人之指訴，而告訴人之指訴復
      有瑕疵，已如前所述，均無法使本院對於被告涉嫌公訴人
      所指之事實形成確信不疑之心證，依上開判例之見解，應
      為有利於被告之認定。
己、維持原判決及駁回上訴之理由：
  一、查原審因認被告無其他積極客觀證據，足以證明被告有檢
      察官所指之犯行，並使原審達到確信，而為被告無罪之諭
      知尚無不合，應予維持原判決。
  二、上訴人即檢察官以前述理由提起上訴，雖非無據，惟尚無
      法使本院對被告犯行形成確信不疑之心證，其指摘原判決
      不當，即難認為有理由，所提上訴應予駁回。
據上論斷，應依刑事訴訟法第三百六十八條，判決如主文。
本案經檢察官姜貴昌到庭執行職務。
中    華    民    國    97    年     6    月    27    日
                  刑事第十八庭審判長法  官  吳鴻章
                                    法  官  段景榕
                                    法  官  陳健順
以上正本證明與原本無異。
不得上訴。
                                    書記官  朱家惠
中    華    民    國    97    年    6     月    27    日


司法院資訊處製作；財團法人民間司法改革基金會備份。
